【裁判字號】    99,訴,93
【裁判日期】    990830
【裁判案由】    債務人異議之訴
【裁判全文】
臺灣臺南地方法院民事判決                99年度訴字第93號
原      告  莊福昌
            王莊玉春
            莊玉卿
            莊玉秀
上  四  人
訴訟代理人  李家鳳律師
被      告  臺南縣仁德鄉農會
                        號
法定代理人  宋偉儒
訴訟代理人  涂禎和律師
上列當事人間請求債務人異議之訴事件，經本院於民國99年8月1
6日言詞辯論終結，判決如下：
    主  文
本院98年度司執字第97182號強制執行事件對原告莊福昌、王莊
玉春所為之強制執行程序應予撤銷。
原告其餘之訴駁回。
訴訟費用新台幣肆萬柒仟柒佰貳拾捌元，由被告負擔新台幣貳萬
參仟捌佰陸拾肆元，原告莊玉卿、莊玉秀各負擔新台幣壹萬壹仟
玖佰參拾貳元。
    事實及理由
壹、原告起訴主張：
一、被告於日前執鈞院93年度執字第11261號債權憑證對原告4人
    之財產聲請強制執行，而由鈞院以98年度司執字第97182號
    給付借款強制執行事件，分別對原告莊福昌所有坐落台南縣
    新化鎮那拔林170之1、170之2地號土地；原告莊玉卿所有坐
    落台南縣仁德鄉○○段819、820地號土地及其上門牌號碼台
    南縣仁德鄉○○路21巷33號房屋；原告莊玉秀所有坐落台南
    縣仁德鄉○○段659地號土地及其上門牌號碼台南縣仁德鄉
    ○○村○○路98巷27弄9號房屋予以查封。經原告4人查詢後
    始知悉原告4人之被繼承人即訴外人莊炎昆生前（歿於民國8
    9年4月7日）於82年間起以莊炎昆為借款名義人，由訴外人
    林岡嶔、莊玉霞及林黃清環為連帶保證人，向被告農會借款
    共計新台幣（下同）900萬元（下稱系爭借款債務），期限
    為2年，84年間到期後，再以借新還舊之方式辦理展期，至8
    7年間部分清償80萬元，其餘820萬元再以借新還舊辦理展期
    ，借款期限亦為2年。訴外人莊炎昆生前並未向原告4人提及
    上情，被繼承人莊炎昆過世後迄今已近10年，被告農會亦未
    曾前來向原告等追討，迄至本件強制執行事件前，原告4人
    均不知有系爭借款債務之存在。
二、原告莊福昌於被繼承人莊炎昆過世時因未與莊炎昆同居共財
    ，故不知系爭借款債務存在：
（一）被繼承人莊炎昆生前係住居於台南縣仁德鄉○○村○○路
      ○段994巷29號，原告莊福昌係於63年間結婚後自組家庭，
      居住於台南縣仁德鄉○○村○○路54號，至97年間因父母
      均過世，始將戶籍遷至台南縣仁德鄉○○村○○路○段994
      巷29號，足證原告莊福昌於89年間被繼承人莊炎昆過世時
      並未與其同居共財，於繼承開始時根本無法知悉系爭借款
      債務之存在。
（二）原告莊福昌結婚後即自立門戶，居住處係原告妻邱鳳英娘
      家出資購買，原告之妻更曾於80年間陸續借款80萬元予林
      岡嶔周轉，嗣後於82年間林岡嶔返還後親自辦理定存存放
      ，原告之父莊炎昆為不識字又無財產之老農，根本不可能
      辦理定存手續，證人莊玉霞於鈞院亦證稱被告提出之莊炎
      昆82年3月25日金額80萬元之取款條，其上筆跡均為林岡
      嶔所寫，再徵諸林岡嶔於87年間即已清償該筆80萬元借款
      ，足證林岡嶔確係返還80萬元借款予原告之妻，被告主張
      系爭借款中80萬元為原告使用云云，顯係顛倒是非，實無
      足採。又該筆借款原告之妻印象中係匯款返還而非交付現
      金，莊炎昆不識字，更不可能由莊炎昆直接辦理定存存入
      邱鳳英之帳戶，被告僅提出自莊炎昆帳戶提領之資料，而
      就有匯款之資料未提出，被告之主張亦不足採。被繼承人
      莊炎昆帳戶固有於82年3月25日提領80萬元存入原告之妻
      邱鳳英之帳戶，惟該筆金錢係訴外人林岡嶔返還予原告之
      妻，原告根本不知情；且係訴外人林崗嶔於82年間以原告
      之父莊炎昆名義向被告農會借款，其中720萬餘元直接匯
      至林岡嶔帳戶，其中80萬元返還予原告之妻邱鳳英，該筆
      80萬元借款經林岡嶔向被告農會清償，而與本件之系爭82
      0萬元借款無關，亦足證原告確不知系爭借款之存在。又
      被告農會前主張莊炎昆之借款資料因水災淹沒遺失無法提
      供，茲又提出上開已經清償之80萬元借款匯至原告之妻帳
      戶之資料，主張原告莊福昌知悉系爭債務存在，顯見被告
      故意隱匿全部之借還款資料，僅提出對其有利之資料加以
      斷章取義。
（三）被告提出抵押權設定契約書主張原告有資金需求，故系爭
      借款係提供予原告莊福昌使用云云，惟查，系爭借款並無
      分文為原告莊福昌所使用，被告迄今亦未能舉出任何證據
      證明系爭借款為原告所用；依被告所提出之抵押權設定契
      約書係以原告為債務人，原告之妻邱鳳英提供房地作為擔
      保並與林岡嶔均為連帶保證人，於72年間設定最高限額抵
      押權為80萬元，抵押權存續期間為72年至87年，原告莊福
      昌雖為上開設定，因並無資金需求，實際並未向被告農會
      借款，此觀被告農會未能提出任何借據證明原告有借款之
      情事即明，足證原告並無資金需求；而原告之妻邱鳳英經
      營之宏益紙盒工廠實係家庭代工，資本額僅3萬元，原告
      之妻邱鳳英單獨經營，原告僅偶而從旁協助運貨，原告之
      父母、兄弟姐妹更均各自成家，各有各的工作，而無任何
      一人在邱鳳英之紙盒廠工作，原告之妻邱鳳英之家庭代工
      何得謂係「家族紙器事業」？又何來莊炎昆借款係供原告
      使用之有？系爭借款並無分文為原告莊福昌所使用，實已
      至明，被告之主張顯屬無稽。
（四）原告之被繼承人莊炎昆原係務農，於82年間已無工作亦無
      財產，亦無大筆資金需求，根本不可能需向被告農會借款
      ，被告農會衡量莊炎昆本身之償債能力，理應不可能同意
      系爭高達900萬元之借款，原告莊福昌之妻經營之紙盒工
      廠資本額亦僅區區3萬元，被告農會根本不可能借予系爭
      鉅額借款。系爭鉅額借款實為仁德鄉鄉民代表之林岡嶔所
      借，而以莊炎昆之名義申請；又林崗嶔及莊玉霞夫妻早於
      73年間即開設「昱欣實業股份有限公司」經營紙管、紙罐
      、紙箱之生產及買賣，公司資本額500萬，其後並至越南
      設紙器工廠，又於82年間再設立資本額高達500萬元之「
      超南企業開發股份有限公司」經營進出口業務，上情並均
      為被告農會所明知，故被告農會實係借款予訴外人林岡嶔
      夫妻用於擴展林岡嶔之紙器事業，因原告之被繼承人莊炎
      昆僅為借款名義人，故被告農會始會要求由林岡嶔夫妻及
      林岡嶔之母為系爭借款之連帶保證人，多年來並均由林岡
      嶔夫妻負責繳交系爭借款利息及清償部分借款，系爭借款
      與原告莊福昌並無任何關聯，至為顯然。原告4人亦始終
      均被蒙在鼓裡，迄至遭鈞院強制執行始知悉被繼承人莊炎
      昆竟有鉅額債務，被告魚目混珠以所提出之借款申請書記
      載借款用途為「紙器事業」，即謂系爭借款用於紙器事業
      ，與訴外人林岡嶔、莊玉霞無關云云，顯係事後卸責之詞
      ，要無足採。
三、原告王莊玉春於被繼承人莊炎昆過世時因未與莊炎昆同居共
    財，故不知系爭債務存在：
    原告王莊玉春於56年5月間即出嫁，同年7月間與配偶王秦漢
    舉家遷至高雄市○鎮區○○街82巷34號居住至今，每年僅有
    農曆年始返回娘家短暫探望父母，而未與莊炎昆同居共財，
    根本不知有系爭債務之存在，因而未於法定期間內辦理拋棄
    繼承。
四、原告莊玉卿於被繼承人莊炎昆過世時因未與被繼承人同居共
    財，故不知系爭債務存在：
（一）原告莊玉卿於67年間與訴外人甘保山結婚，婚後共同住於
      台南縣仁德鄉○○村○○○街230巷12號，85年間因與配
      偶離婚，故將戶籍暫設於娘家而與被繼承人莊炎昆同戶籍
      ，惟原告並未居住於該處，蓋因當時鄉下地方民風保守，
      原告恐遭到閒言閒語，故均向任職於夏都汽車旅館之同事
      朱儷櫻分租房間，至92年間購屋後始將戶籍遷至台南縣仁
      德鄉○○村○○路21巷33號，足證原告莊玉卿於89年間並
      未與被繼承人莊炎昆同居共財，根本不知有系爭債務之存
      在，因而未於法定期間內辦理拋棄繼承。
（二）原告莊玉卿與證人朱儷櫻於85年間均任職夏都汽車旅館工
      作，又夏都實業有限公司曾與真理大學觀光事業系建教合
      作，足證夏都汽車旅館登記公司名稱原為「夏都實業有限
      公司」，至87年間始改為「夏都汽車旅館」，證人朱儷櫻
      於鈞院證稱85年間與原告莊玉卿係夏都汽車旅館同事，並
      將房屋分租予原告之證述自屬真實可採，被告以夏都汽車
      旅館名稱係於87年間始登記而主張證人朱欐櫻證述不實云
      云，顯不足採。
（三）雖夏都汽車旅館函覆鈞院稱「本館於88.9.27.向地主承租
      台南縣仁德鄉○○路500號，設立夏都汽車旅館，於承租
      前營業單位為何，實在不清楚，敬請查明。」云云，依其
      所稱係於88年間始向地主承租土地設立夏都汽車旅館，此
      與夏都汽車旅館係於87年間申設之時間並不相符；其亦稱
      於88年承租前營業單位為何，實在不清楚云云，足見目前
      之經營者非原來之經營者，上開函文亦不足證夏都實業有
      限公司於85年間並未經營汽車旅館。
（四）被告雖主張原告莊玉卿曾於88年間代為收受莊炎昆支付命
      令之法院文書云云，惟查，原告未曾代為收受上開法院文
      書，被告提出之送達證書上雖蓋有原告莊玉卿之印文，然
      衡諸常情，若係原告莊玉卿代為收受，則由原告莊玉卿於
      送達證書上親自簽名即可，豈有大費周章蓋印之理？原告
      父親常外出訪友不在家，而原告母親因不識字，而當時原
      告寄籍於娘家有交付印章予原告母親收信之用，故原告母
      親乃隨意拿取原告印章蓋印收信，此於鄉下地方至為常見
      ，證人莊玉霞於鈞院到庭證稱有聽原告母親說過因找不到
      莊炎昆印章故蓋莊玉卿印章云云，足證原告莊玉卿並未代
      收莊炎昆之法院支付命令，被告主張原告莊玉卿知悉系爭
      借款債務存在云云，顯不足採。
（五）綜上所述，原告莊玉卿因離婚及工作關係僅寄籍於被繼承
      人莊炎昆戶內，實際並未與莊炎昆同居共財，根本不知有
      系爭借款債務之存在，因而未於法定期間內辦理拋棄繼承
      。
五、原告莊玉秀於被繼承人莊炎昆過世時因未與莊炎昆同居共財
    ，且不可歸責於己之事由而不知系爭借款債務存在：
（一）原告莊玉秀於74年12月間出嫁，婚後原住嘉義，於87年間
      搬至台南市○區○○街185巷87號，隨即又搬至台南縣仁
      德鄉○○村○○路98巷27弄9號，未與其被繼承人莊炎昆
      同居共財，根本不知有系爭借款債務之存在，因而未於法
      定期間內辦理拋棄繼承。
（二）原告對系爭借款債務存在，否認因有可歸責於己之事由而
      不知，依法自應由被告就原告有可歸責於己之事由舉證以
      實其說。
（三）系爭87年間之借款係82年間之借款展期，82年間原告莊玉
      秀係在被告農會保安分部或後壁分部活期存款部上班，並
      不在被告農會本部，自無知悉之理；87年間原告莊玉秀於
      被告農會係代理人員，無固定工作內容，87年7月15日稅
      金發票業務之承辦人員並未請假，原告莊玉卿並不需代理
      ，僅在承辦人員忙不過來時予以協助，自非整日均在該位
      置，且原告莊玉秀於被告農會工作之範圍既僅為存取款類
      業務及稅金發票業務，而非放款工作，原告莊玉秀焉有知
      悉被繼承人莊炎昆於被告農會借款之可能？
（四）被告固舉證人施貴鳳證稱：「當天他們4人有到農會的放
      款部簽借據、授信約定書，4個人來對保，正常的話大約
      要1至2小時」、「農會的信用部與公庫部門距離約2公尺
      ，他們4人來對保時，莊玉秀當時應該有在場，因為從被
      證12第2張公庫支票顯示的時間是87年7月15日下午2時38
      分，該支票是莊玉秀辦理的，依上開說明莊玉秀應該在場
      」云云，惟證人施貴鳳亦證稱：「我有通知莊炎昆他們來
      對保，時間是他們有空的時候過來，當天莊炎昆他們4人
      有來辦對保，是否是一起來的我已經忘記了，一般程序我
      們會通知借款人來辦理對保，我的工作不包括撥款」云云
      ，證人既證稱通知莊炎昆等4人有空的時候過去對保，並
      未指定時間，且4人是否同時前去對保，其亦不清楚，則
      證人據4人辦理對保需1至2小時，推論原告莊玉秀於莊炎
      昆等人辦理對保時應在公庫部門工作云云，其推論顯無依
      據，證人上開證述顯係個人臆斷之詞，自不足採。
（五）證人莊玉霞於鈞院到庭證稱：「是我先生通知我去對保，
      我是當天早上去的，我先生是用我爸爸的名義借了900萬
      元，我是跟我爸爸一起去對保，我沒有跟我先生一起去對
      保，因為我下午是在黃昏市場作生意，所以我記得當天是
      早上去對保。」、「87年哪一天去對保我忘了，但我記得
      是早上去的，我們是各騎一台機車去的。」、「我去對保
      的時候沒有看到莊玉秀，我先生用我爸爸名義去借款這件
      事，我沒有告訴我的兄弟姐妹，因為是我先生要用的，所
      以我沒有告訴我兄弟姐妹。」云云，足證當日莊炎昆4人
      並非一起前往對保，且莊炎昆係在當日上午前去對保，亦
      非當日下午2時許，被告以原告莊玉秀於莊炎昆對保時在
      農會上班主張原告知悉云云，自不足採。
（六）系爭借款係自82年間即有之，當時原告莊玉秀係在被告農
      會保安分部或後壁分部活期存款部上班，並不在被告農會
      本部，且被告農會信用部包含存款、放款、通匯及公庫四
      個部門，原告莊玉秀於被告農會信用部工作之範圍僅為存
      款類業務及稅金發票業務，並未曾辦理任何放款工作，本
      件系爭借款更非原告莊玉秀經辦或對保，原告莊玉秀焉有
      知悉之可能？而借款事涉個人財務隱私，依規定應予保密
      ，原告莊玉秀實不可能知悉。更何況原告莊玉秀早已出嫁
      而未與莊炎昆同居共財，縱莊炎昆曾於87年間在被告農會
      對保借款，此與莊炎昆89年4月間過世前是否仍負有債務
      係屬二事，原告既未同居共財自無從知悉；反之，被告農
      會知原告先父於被告農會有借款債務，何以於莊炎昆過世
      後半年內均不通知原告莊玉秀，俾原告莊玉秀得依法行使
      權利，其於本件復主張原告莊玉秀為其職員故必然知悉云
      云，其居心實至為顯然，適反足證原告莊玉秀事前確不知
      悉系爭借款債務存在。
（七）綜上所述，原告莊玉秀並未與被繼承人莊炎昆同居共財，
      根本不知有系爭借款債務之存在，因而未於法定期間內辦
      理拋棄繼承，而就不知系爭借款債務存在亦無可歸責之處
      。
六、按「執行名義成立後，如有消滅或妨礙債權人請求之事由發
    生，債務人得於強制執行程序終結前，向執行法院對債權人
    提起異議之訴。」強制執行法第14條第1項定有明文。又按
    「繼承在民法繼承編中華民國98年5月22日修正施行前開始
    ，繼承人因不可歸責於己之事由或未同居共財者，於繼承開
    始時無法知悉繼承債務之存在，致未能於修正施行前之法定
    期間為限定或拋棄繼承，且由其繼續履行繼承債務顯失公平
    者，於修正施行後，以所得遺產為限，負清償責任。」民法
    繼承編施行法第1條之3第4項定有明文。查：
（一）原告4人至本件強制執行始知悉被繼承人莊炎昆生前曾與
      訴外人林岡嶔、林黃清環、莊玉霞向被告農會借款而積欠
      被告農會借款債務。原告4人均未與被繼承人莊炎昆同居
      共財，莊炎昆生前亦未提及曾向被告農會貸款情事，89年
      間被繼承人莊炎昆過世後，被告農會亦未曾向原告等追討
      ，原告4人均不知有系爭借款債務之存在，原告等人並無
      可歸責之處。
（二）被繼承人莊炎昆本身並無財產亦無工作，並無償債能力，
      被告農會竟准予貸款920萬元，顯悖於常情，對系爭借款
      債務之存在更非原告等所能預見；系爭借款係訴外人林岡
      嶔、莊玉霞夫妻2人欲向被告農會借款，因其2人均非會員
      ，故以被繼承人莊炎昆為借款名義人向被告農會申請貸款
      ，林岡嶔、莊玉霞夫妻二人則提供不動產作為擔保，貸款
      全數由其2人取得，並由其負責繳交貸款利息而自林岡嶔
      之帳戶扣繳，原告4人之父莊炎昆係借款名義人，被告農
      會知之甚詳，否則並無准鉅額貸款之理，被告既願放款自
      應承擔風險；被告農會並已拍賣訴外人莊玉霞提供擔保之
      不動產而部分受償，而原告等除繼承被繼承人莊炎昆生前
      所遺門牌號碼台南縣仁德鄉○○村○○路○段994巷29號房
      屋外（並無土地），並未繼承任何財產，系爭借款債務如
      由不知情之原告等4人繼續履行，自顯失公平。
（三）綜上，原告等4人因早已各自婚嫁，自組家庭，並未與被
      繼承人莊炎昆同居共財，對系爭借款債務一無所悉致未能
      於修訂前之拋棄繼承期限內辦理拋棄繼承，揆諸前開民法
      繼承編施行法第1之3條第4項規定，原告自得主張以所得
      遺產為限，負清償責任。
七、原告4人之被繼承人莊炎昆生前僅遺有其居住之門牌號碼台
    南縣仁德鄉○○村○○路○段994巷29號房屋（並無土地），
    並無其他財產，鈞院98年度司執字第97182號強制執行事件
    對原告莊福昌、王莊玉春、莊玉卿、莊玉秀所為之強制執行
    ，均係對原告4人之個別財產予以強制執行，依法自應予以
    撤銷等語，並聲明：鈞院98年度司執字第97182號強制執行
    事件對原告莊福昌、王莊玉春、莊玉卿、莊玉秀所為之強制
    執行程序應予撤銷。
貳、被告則以：
一、原告起訴主張因未與被繼承人莊炎昆同居共財，故不知有系
    爭借款債務存在，顯無足採。
（一）就原告莊福昌部分：
（１）原告莊福昌為莊炎昆之子女，更為獨子，年老父母倚賴獨
      子，與獨子共同生活，為我國社會普遍存在之事實，是縱
      莊福昌與莊炎昆所設戶籍不同，然應無礙其等共同生活互
      相照顧之事實。
（２）原告莊福昌之戶籍地址「台南縣仁德鄉○○村○○路54號
      」，與莊炎昆戶籍地址「台南縣仁德鄉○○村○○路○段9
      94巷29號」，皆位於仁德鄉仁義村，地點相近，且原告莊
      福昌經營之紙器工廠更鄰近莊炎昆戶籍地，平日原告莊福
      昌即將車輛停放於莊炎昆戶籍地，顯徵原告莊福昌與莊炎
      昆來往密切，應可認有共同生活之事實。
（３）莊炎昆原本即與原告莊福昌從事家族式之紙器事業，此由
      原告莊福昌早期即開設「宏益商號」，暨任負責人，嗣更
      名為「宏益紙盒工廠」並營業至今，於72年間起即以土地
      建物設定抵押予被告，陸續向被告借款，可認原告經營之
      紙器事業確有資金需求，而揆原告父親莊炎昆所提出之借
      款申請書，所載借款用途皆為「紙器事業」，可徵系爭借
      款（820萬元及80萬元）有提供於原告莊福昌從事家族紙
      器事業使用；原告莊福昌雖辯稱系爭借款係林岡嶔、莊玉
      霞以莊炎昆名義借款，由林岡嶔、莊玉霞支用，惟查，訴
      外人莊炎昆向被告農會之借款，皆匯入莊炎昆借款帳戶內
      ，系爭借款最早自82年間借貸後，歷經5年後，即自87年8
      月間起莊炎昆方委由林岡嶔帳戶扣取少部分利息，可證系
      爭借款顯非如原告辯稱係林岡嶔、莊玉霞以莊炎昆名義借
      款，由林岡嶔、莊玉霞支用，否則系爭借款於82年間借貸
      後，即應由林岡嶔、莊玉霞代償本息，然事實並非如此，
      可證原告所辯洵無可採；再退萬步言，縱系爭借款有部分
      係提供他人使用，亦無礙原告莊福昌知悉系爭借款債務及
      支用系爭借款之事實。
（４）莊炎昆於85年2月9日向被告借款820萬及80萬元，係用來
      償還82年3月20日之借款900萬元（分別為160萬及740萬元
      ），而莊炎昆於82年3月20日向被告借款後，隨於82年3月
      25日領出80萬元，於同日以原告莊福昌配偶邱鳳英名義轉
      存兩筆各40萬元定存，原告莊福昌更以邱鳳英於被告農會
      之存款開戶印鑑章提供予莊炎昆辦理定存手續，足證原告
      莊福昌對莊炎昆之系爭借款知悉甚明。另證人莊玉霞稱莊
      炎昆82年3月25日金額80萬元取款條，其上筆跡為林岡嶔
      所寫，被告亦否認之，且查該取款條上之「莊炎昆」、「
      邱鳳英」印文，與莊炎昆、邱鳳英本人於被告農會留設之
      印鑑章相同，顯徵該80萬元提款為莊炎昆本人所為，而原
      告莊福昌及其配偶邱鳳英對該款項來源亦顯知情。
（５）原告莊福昌辯稱其紙盒工廠經營良好不缺資金云云，此與
      其於72年間起以土地建物為抵押陸續向被告貸款，顯有資
      金需求相違，所言自不足採；另莊炎昆於82年3月25日，
      自設於被告農會帳戶提領系爭借款中之80萬元，再以原告
      莊福昌提供之邱鳳英開戶印鑑章，於同日在被告農會以邱
      鳳英名義辦理兩筆各40萬元定存，原告辯稱係訴外人林岡
      嶔為返還邱鳳英借款而匯還，然此與前開80萬元係由莊炎
      昆領出後直接以邱鳳英名義辦理定存，根本無匯款至邱鳳
      英帳戶情事，益徵原告所稱不足採信，是證人莊玉霞證稱
      「我先生有向我大嫂借過80萬元，後來有還給我大嫂80萬
      元，是用轉帳的方式匯款給我大嫂」云云，顯屬虛偽不實
      ，甚證人莊玉霞亦稱「我是聽我先生說他有向我大嫂借80
      萬元，但是我沒有親眼看到」、「（你先生是什麼時候向
      你大嫂借錢？）我不清楚。」云云，足認證人莊玉霞所稱
      「我先生有向我大嫂借過80萬元」，皆屬傳聞不足為採。
（６）原告莊福昌稱「林岡嶔於87年間即已清償該筆80萬元借款
      」云云，被告否認之。
（二）就原告王莊玉春部分：
      原告王莊玉春雖於結婚後將戶籍遷移至高雄市，但其係莊
      炎昆所有子女中年紀最長者（37年5月1日生），對家中事
      務之參與，本有舉足輕重之地位，平日應與莊炎昆夫婦多
      有聯繫，且系爭借款金額不低，復欲提供原告莊福昌所經
      營之家族紙器事業之用，原告王莊玉春對系爭借款應屬知
      情。
（三）就原告莊玉卿部分：
 （１）原告莊玉卿於85、87年系爭借款期間，係設籍居住於台
       南縣仁德鄉○○村○○路○段994巷29號，與父母親莊炎
       昆、莊謝就同住一處，其辯稱因未與被繼承人莊炎昆同
       居共財，故不知有系爭借款債務存在，即無足採。
 （２）系爭借款因借款人莊炎昆屆期未償還，原告莊玉卿於上
       開莊炎昆借款、催繳期間，均與莊炎昆同住於「台南縣
       仁德鄉○○村○○路○段994巷29號」處，且被告於88年5
       、6月間，分別向鈞院對莊炎昆等人聲請核發支付命令（
       借款820萬元部分案號為「88年度促字第19552號」，借
       款80萬元部分案號為「88年促字第24804號」），案經送
       達莊炎昆住址「台南縣仁德鄉○○村○○路○段994巷29
       號」，亦經原告莊玉卿於88年5月及7月間，以同居人及
       莊炎昆女兒身分簽收該支付命令，在在足證原告莊玉卿
       與其父親莊炎昆有同居共財之事實，且知悉系爭借款債
       務甚為灼然，原告雖稱該送達證書之印文係其母親持原
       告莊玉卿印章簽收所蓋，然所稱無任何證據可憑，且與
       送達證書由郵差註明「女兒」、「女兒代」，即由原告
       莊玉卿代為簽收內容不符，所言自屬無稽。
 （３）原告莊玉卿為逃避本件債務責任，辯稱其於85年10月底
       ，即與夏都汽車旅館之同事朱儷櫻同住於台南縣仁德鄉
       ○○路875巷109之1號處，並舉證人朱儷櫻為憑，而朱儷
       櫻亦附和其詞略稱：「我跟莊玉卿是同事，莊玉卿在85
       年10月底有住在我位於仁德鄉○○路的住處，85年開始
       ，我們是在台南縣仁德鄉○○路的夏都汽車旅館工作，8
       5年莊玉卿到我那邊的時候還沒有離婚，過沒多久就離婚
       」云云，惟查：
     所稱85年間之事，距今已長達14年，衡情常人說幾個月
       或一年前之事已不復記憶，何況係發生於14年前之事，
       詎朱儷櫻竟能於鈞院詳細證述14年前之事發經過，顯違
       常情，若非事先討論實無法如此供述，應認證人朱儷櫻
       所言，不足採信。
     原告莊玉卿與配偶離婚後，自85年11月2日起即將戶籍遷
       回「台南縣仁德鄉○○村○○路○段994巷29號」，與父
       母莊炎昆同住，並曾於88年5月及7月間，以莊炎昆同居
       人及其女兒身分收受系爭借款債務之支付命令，業如前
       述，足徵原告莊玉卿係與莊炎昆同住台南縣仁德鄉○○
       路○段994巷29號處，是證人朱儷櫻供稱原告莊玉卿於85
       年10月底，即與其同住於台南縣仁德鄉○○路875巷109
       之1號處等情，顯屬捏造。
     再位於台南縣仁德鄉○○路之「夏都汽車旅館」係於87
       年8月間設立，則原告莊玉卿及證人朱儷櫻所稱於85年開
       始即在台南縣仁德鄉○○路的夏都汽車旅館工作等語，
       顯與事實不符。另依原告提出之勞工保險被保險人投保
       資料表，原告莊玉卿係於85年11月18日方受僱於「夏都
       實業有限公司」，則證人朱儷櫻稱於85年10月底即與夏
       都汽車旅館同事即原告莊玉卿住於台南縣仁德鄉○○路
       875巷109之1號處，亦顯然不實。
（四）就原告莊玉秀部分：
 （１）原告莊玉秀自76年間起受僱於被告農會至今，20餘年來
       皆任職被告農會信用部擔任各項工作業務；原告莊玉秀
       父親莊炎昆於84年6月間向被告農會提出900萬元借款申
       請書，於84年8月間提出80萬元借款申請書，於84年10月
       12日簽立授信約定書及在農會辦理對保，於85年2月9日
       在農會簽立820萬元及80萬元借據，於87年7月間向農會
       提出820萬元借款申請書，於87年7月15日在農會簽立授
       信約定書、820萬元借據及在農會辦理對保等手續，諸等
       借款申請、簽立借據、授信約定書、對保及放款等皆在
       被告農會信用部，而前開借款手續期間，原告莊玉秀係
       於被告農會信用部本部工作，亦為原告莊玉秀所不爭執
       ，足認原告莊玉秀父親莊炎昆於被告農會信用部為前開
       借款對保放款時，原告莊玉秀顯然在場知情，其辯稱不
       知系爭借款債務，要難採認。
 （２）原告莊玉秀先辯稱其在分部工作，不知系爭借款債務，
       惟待被告提出在職證明，莊玉秀又改稱在信用部本部工
       作，但所從事者係代理業務，無從知悉系爭借款債務云
       云。惟查：
     原告莊玉秀所辯，先後不一，所稱已難採信。
     被告農會信用部位處一樓，人員集中於相同區域辦理業
       務，復因鄉下農會業務單純，重人情味，來辦理業務者
       大皆為鄰里鄉民，鮮無不熟識者，本件莊炎昆前後數次
       前來農會信用部辦理借款對保手續，身為莊炎昆子女之
       原告莊玉秀，既同時在信用部工作，豈有不知父親莊炎
       昆來辦理借款之情。
     原告莊玉秀所稱「業務代理」，係指信用部同事有人請
       假時，則於當日代理該請假同事之業務，並無同日代理
       多人、不時更換業務之情，且若當日無人請假，則至公
       庫稅金部門幫忙業務，原告莊玉秀稱其因業務代理人員
       致同日不時更換代理業務，顯與事實不合。
     系爭820萬元借款，係由莊炎昆等人於87年7月15日在農
       會信用部簽立授信約定書、借據及辦理對保等手續，暨
       由莊炎昆於同日持存摺、印鑑章在農會信用部辦理放款
       手續，而該筆820萬元借款係於同日下午3時24分撥款，
       則回溯莊炎昆等人辦理該筆借款對保撥款手續，如借款
       授信約定書簽立、對保、撥款及被告農會內部作業等情
       ，應需相當時間，且放款需借款人莊炎昆之存摺印鑑章
       ，則莊炎昆等人勢必要在現場等候，以便撥款；而揆原
       告莊玉秀於87年7月15日係於緊鄰放款部門2公尺之公庫
       部門協助辦理業務，依所調公庫業務資料，獲知原告莊
       玉秀自當日上午8時49分、9時10分、9時27分、9時59分
       、11時3分，至下午13時26分、14時38分等均有經辦公庫
       業務，可證原告莊玉秀於87年7月15日全日確於信用部公
       庫部門，茲因信用部公庫部門緊鄰放款部門，則其對訴
       外人莊炎昆、莊玉霞、林岡嶔、林黃清環等人當日在放
       款部門辦理借款對保放款情事，顯然知悉，其辯稱不知
       系爭借款債務，當不足採。
     另證人施貴鳳於鈞院99年5月19日證稱「該案的對保時間
       就是87年7月15日，當天有4人來對保，有莊炎昆、莊玉
       霞、林岡嶔、林黃清環來對保，當天他們4人有到農會的
       放款部簽借據、授信約定書，4個人來對保，正常的話大
       約1至2小時。」、「（莊炎昆、莊玉霞、林岡嶔、林黃
       清環4人）應該在下午1點多就來農會，他們是來農會的
       信用部放款部門辦理，農會的信用部與公庫部門距離約2
       公尺，他們4人來辦理對保時，原告莊玉秀當時應該有在
       場，因為從被證12第2張公庫支票顯示的時間是87年7月1
       5日下午2時38分，該支票是莊玉秀辦理的，依上開說明
       ，莊玉秀應該在場。」、「通常會到信用部放款部門就
       是要辦理貸款，而且他們4人都待那麼久，公庫部門又在
       放款部門的對面，所以我認為莊玉秀應該知道他們是要
       來辦理貸款對保。」等語，與卷內所附證物如借據、授
       信約定書、公庫業務資料內容相符，證人施貴鳳證詞應
       可採信，是原告莊玉秀對系爭借款債務，顯然知情；另
       依證人同日證詞：「（仁德鄉農會有無規定員工家屬要
       辦理貸款對保，可否由該員工辦理對保？）沒有規定，
       但是通常會避嫌」等語，亦可認原告辯稱「依被告農會
       規定，被告農會職員家屬借款，被告農會之職員即得擔
       任對保人員」云云，並無可採。
     原告聲請傳訊之證人莊玉霞，為系爭借款債務之連帶保
       證人，復與原告為姊妹、兄妹關係，為幫原告逃避系爭
       借款債務，立場已有偏頗，所言已難採信；甚證人就發
       生於87年間之事，竟能清楚證述「是我先生通知我去對
       保」、「我是當天早上去的」、「我先生是用我爸爸的
       名義借了900萬元」、「我是跟我爸爸一起去對保」、「
       我去對保的時候沒有看到莊玉秀」等語，顯令人懷疑。
       且經質以相關問題，證人卻稱「（你先生是在87年向農
       會借900萬元？）確實時間我不清楚」、「我先生向農會
       借幾次錢我不清楚」、「我替我先生做過幾次保證人我
       忘記了」、「87年是哪一天去對保我忘了」、「（在農
       會對保）時間多久我忘記了」、「當天我及我爸爸穿什
       麼衣服我忘記了」等語，即莊玉霞就當時所發生之相關
       情事，均稱不記得、不清楚，足認證人莊玉霞係就特定
       問題故為維護原告，證詞顯不足採信。另證人稱：「我
       是聽我先生說他有向我大嫂借80萬元」、「蓋莊玉卿的
       印章，這件事情我是聽我媽媽說的」云云，亦可認證人
       之證詞委無足採。
二、本件由原告等人繼續履行系爭借款債務，亦無顯失公平：
（一）按何謂「顯失公平」，屬不確定法律概念，有待實務累積
      形成個案價值判斷標準，惟解釋上應須達到一般通常社會
      觀念認為若由其繼承人承擔該債務，會嚴重影響該繼承人
      之生活或明顯抑制其未來發展程度，方足當之，且應由主
      張繼續履行債務顯失公平者詳負舉證責任。
（二）原告於其父親莊炎昆過世時均為成年人，均未為拋棄或限
      定繼承，顯皆有意承擔莊炎昆生前之債權、債務，而系爭
      借款債務既為原告等所明知，且曾支用系爭借款作為事業
      、生活之用，衡以原告莊福昌現有土地2筆，原告莊玉卿
      有土地2筆、建物1棟，原告莊玉秀有土地1筆、建物1棟，
      均屬經濟上有相當資力之人，則由原告繼續履行債務，顯
      無嚴重影響渠等生活或明顯抑制渠等未來發展程度，即無
      顯失公平。
三、基上所陳，本件原告等人起訴主張因未與被繼承人莊炎昆同
    居共財，故不知有系爭借款債務存在，並無可採，且由原告
    等人繼續履行系爭借款債務，亦無顯失公平等語，資為抗辯
    。並聲明：原告之訴駁回。
參、兩造不爭執之事實：
一、原告之被繼承人莊炎昆於84年6月、8月間，提出借款金額分
    別為900萬元及80萬元之借款申請書，載明借款用途為「紙
    器事業」，嗣於84年10月12日在被告農會信用部辦理借款對
    保，於85年2月9日簽立借據，分別借款820萬元及80萬元，
    嗣再於87年7月間提出借款金額820萬元（用來償還前開820
    萬元借款）之借款申請書，載明借款用途為「紙器事業」，
    於87年7月15日在被告農會信用部辦理借款對保，於同日簽
    立借據，借款820萬元。系爭借款莊炎昆皆邀同訴外人莊玉
    霞（莊炎昆之女）、林岡嶔（莊玉霞之夫）、林黃清環（林
    岡嶔之母）為連帶保證人。系爭借款皆匯入莊炎昆於台南縣
    仁德鄉農會帳戶內（帳戶號碼：000-000-00000）。上開80
    萬元借款於90年3月間償還。
二、系爭借款係由莊玉霞、林岡嶔提供不動產當擔保。
三、莊炎昆於89年4月7日死亡，原告等人未辦理拋棄繼承或限定
    繼承。
四、原告莊玉秀80年9月2日至88年9月12日任職於被告農會，其
    中83年7月18日至84年8月27日擔任信用部業務代理；84年8
    月28日至85年3月3日擔任信用部發票兼業務代理；87年4月2
    0日至87年11月15日擔任信用部業務代理。
五、莊炎昆自76年起至89年4月7日止均住在台南縣仁德鄉○○路
    ○段994巷29號；原告莊福昌原住台南縣仁德鄉○○村○○路
    54號，97年9月1日變更住址為台南縣仁德鄉○○路○段994巷
    29號；原告王莊玉春於56年5月21日遷入高雄市○鎮區○○
    街82巷34號迄今；原告莊玉卿原設籍台南縣仁德鄉○○村○
    ○○街230巷12號，85年11月2日戶籍變更為台南縣仁德鄉○
    ○村○○路○段994巷29號，92年12月8日又變更為台南縣仁
    德鄉○○村○○路21巷33號；原告莊玉秀於74年12月結婚，
    婚後住在嘉義，於87年3月5日遷至台南市○○街185巷37號
    ，87年9月2日遷至台南縣仁德鄉○○村○○路98巷27弄9號
    ，93年10月4日遷至台南縣仁德鄉○○村○○路21巷33號。
六、莊炎昆遺有現值20,500元之門牌號碼台南縣仁德鄉○○村○
    ○路○段994巷29號房屋1棟。
七、被告持本院93年度執字第11261號債權憑證，以原告4人係莊
    炎昆之繼承人，應繼承莊炎昆積欠之系爭借款債務，聲請本
    院以98年度司執字第97182號給付借款強制執行事件，查封
    原告莊福昌所有坐落台南縣新化鎮那拔林170-1、170-2地號
    土地；原告莊玉卿所有坐落台南縣仁德鄉○○段819、820地
    號土地及其上門牌號碼台南縣仁德鄉○○路21巷33號房屋；
    原告莊玉秀所有坐落台南縣仁德鄉○○段659地號土地及其
    上門牌號碼台南縣仁德鄉○○村○○路98巷27弄9號房屋，
    上開土地及房屋均非莊炎昆之遺產。
八、被告於88年5月、6間，分別對莊炎坤等人聲請核發支付命令
    ，經本院核發88年度促字第19552號（820萬元借款部分）、
    88年度促字第24804號（80萬元借款部分）支付命令，其中
    莊炎坤部分分別於88年5月28日、88年7月1日送達台南縣仁
    德鄉○○路○段994巷29號，送達證書均蓋「莊玉卿」之印文
    ，並由郵差註明「女兒」、「女兒代」。
九、被告信用部放款部門在公庫部門對面，距離約2公尺。莊炎
    昆、莊玉霞、林岡嶔、林黃清環於87年7月15日至被告農會
    信用部辦理對保（原告主張該4人並非一起到被告農會對保
    ），該筆借款被告於87年7月15日下午3時24分撥款。原告莊
    玉秀於87年7月15日8時49分、9時10分、9時27分、9時59分
    、11時3分、13時26分、14時38分等，係於被告農會信用部
    公庫部門辦理業務。
十、莊炎昆於85年2月9日向被告借款820萬及80萬元，係用來償
    還82年3月20日之借款900萬元（分別為160萬及740萬元），
    莊炎昆於82年3月20日向被告借款後，82年3月25日領出80萬
    元，並以原告莊福昌配偶邱鳳英之名義及邱鳳英之農會開戶
    印鑑章轉存兩筆各40萬元定存，同日將其中7,203,000元匯
    至林岡嶔之支票存款帳戶。
肆、得心證之理由：
    本案爭執之關鍵在於：原告是否因不可歸責於己之事由或未
    能同居共財，於繼承開始時無法知悉系爭借款債務存在？如
    是，由原告等人繼續履行系爭借款債務，是否顯失公平？經
    查，
一、系爭借款係訴外人林岡嶔、莊玉霞夫妻以莊炎昆為借款名義
    人向被告農會借貸：
    原告主張系爭借款係訴外人林岡嶔、莊玉霞夫妻以莊炎昆為
    借款名義人向被告農會借貸，然為被告所否認，並以莊炎昆
    係系爭借款之借款人等語置辯。經查，系爭借款莊炎昆皆邀
    同訴外人莊玉霞（莊炎昆之女）、林岡嶔（莊玉霞之夫）、
    林黃清環（林岡嶔之母）為連帶保證人，並由莊玉霞、林岡
    嶔提供不動產當擔保。原告4人及訴外人莊玉霞均係莊炎昆
    之子女。莊炎昆於85年2月9日向被告借款820萬及80萬元，
    係用來償還82年3月20日之借款900萬元（分別為160萬及740
    萬元），莊炎昆於82年3月20日向被告借款後，於82年3月25
    日將其中7,203,000元匯至林岡嶔之支票存款帳戶，業如前
    述，倘如被告所言，系爭借款係提供原告莊福昌從事家族紙
    器事業使用，為何莊炎昆要將其中7,203,000元匯至林岡嶔
    之支票存款帳戶？為何莊炎昆之配偶及同為莊炎昆子女之原
    告4人未當系爭借款之連帶保證人，僅由莊玉霞（莊炎昆之
    女）及林岡嶔（莊玉霞之夫）、林黃清環（林岡嶔之母）當
    連帶保證人？又林黃清環僅係莊炎昆之親家，若系爭借款非
    莊玉霞及林岡嶔所借用，衡諸社會常情，林黃清環豈會同意
    當系爭借款之連帶保證人？從莊炎昆在其子女中僅邀同莊玉
    霞擔任系爭借款之連帶保證人，未邀同原告4人擔任系爭借
    款之連帶保證人，及林岡嶔（莊玉霞之夫）、林黃清環（林
    岡嶔之母）同意當系爭借款之連帶保證人，且系爭借款僅由
    莊玉霞、林岡嶔提供不動產當擔保等情判斷，系爭借款應係
    林岡嶔、莊玉霞夫妻以莊炎昆為借款名義人向被告農會貸款
    ，莊炎昆並非實際借款人。被告主張系爭借款係提供原告莊
    福昌從事家族紙器事業使用云云，尚難採信。
二、原告莊福昌未與莊炎昆同居共財，於繼承開始時不知有系爭
    借款債務存在：
（一）莊炎昆自76年起至89年4月7日止均住在台南縣仁德鄉○○
      路○段994巷29號，原告莊福昌原住台南縣仁德鄉○○村○
      ○路54號，97年9月1日變更住址為台南縣仁德鄉○○路○
      段994巷29號，為兩造所不爭執，可見自76年起至89年4月
      7日莊炎昆死亡時止，原告莊福昌並未與莊炎昆住在一起
      。被告僅以原告莊福昌係莊炎昆之獨子，原告莊福昌及莊
      炎昆之住處皆位於仁德鄉仁義村、地點相近，即認原告莊
      福昌與莊炎昆有共同生活之事實云云，尚不足採。
（二）被告以莊炎昆原本即與原告莊福昌從事家族式之紙器事業
      ，系爭借款有提供於原告莊福昌從事家族紙器事業使用，
      主張原告莊福昌知悉系爭借款債務及支用系爭借款之事實
      云云，惟查，系爭借款係林岡嶔、莊玉霞夫妻以莊炎昆為
      借款名義人向被告農會貸款，莊炎昆並非實際借款人，業
      如前述，被告以系爭借款有提供於原告莊福昌從事家族紙
      器事業使用，主張原告莊福昌知悉系爭借款債務云云，不
      足採信。
（三）被告以莊炎昆於85年2月9日向被告借款820萬及80萬元，
      係用來償還82年3月20日之借款900萬元（分別為160萬及7
      40萬元），莊炎昆於82年3月20日向被告借款後，隨於82
      年3月25日領出80萬元，於同日以原告莊福昌配偶邱鳳英
      名義轉存兩筆各40萬元定存，主張原告莊福昌知悉系爭借
      款債務云云，惟查，莊炎昆於82年3月20日向被告借款後
      ，固於82年3月25日領出80萬元，於同日以原告莊福昌配
      偶邱鳳英名義轉存兩筆各40萬元定存，然尚難以此即認原
      告莊福昌知悉有系爭借款存在；況系爭借款係林岡嶔、莊
      玉霞夫妻以莊炎昆為借款名義人向被告農會貸款，莊炎昆
      並非實際借款人，業如前述，系爭借款既係林岡嶔、莊玉
      霞夫妻以莊炎昆為借款名義人向被告農會貸款，莊炎昆並
      非實際借款人，則原告主張其不知系爭借款存在及系爭80
      萬元定存係林岡嶔用以償還邱鳳英之借款等情，並非不可
      採信。
三、原告王莊玉春未與莊炎昆同居共財，於繼承開始時不知有系
    爭借款債務存在：
    莊炎昆自76年起至89年4月7日止均住在台南縣仁德鄉○○路
    ○段994巷29號；原告王莊玉春於56年5月21日遷入高雄市○
    鎮區○○街82巷34號迄今，業如前述，可見原告王莊玉春於
    結婚後即搬至高雄市居住，未與莊炎昆住在一起，原告主張
    原告王莊玉春未與莊炎昆同居共財，不知有系爭借款債務之
    存在，應可採信。被告僅以原告王莊玉春係莊炎昆所有子女
    中年紀最長者，即認原告王莊玉春對系爭借款應屬知情云云
    ，不足採信。
四、原告莊玉卿於繼承開始時知有系爭借款債務存在：
（一）莊炎昆自76年起至89年4月7日止均住在台南縣仁德鄉○○
      路○段994巷29號；原告莊玉卿原設籍台南縣仁德鄉○○村
      ○○○街230巷12號，85年11月2日戶籍變更為台南縣仁德
      鄉○○村○○路○段994巷29號，92年12月8日又變更為台
      南縣仁德鄉○○村○○路21巷33號。被告於88年5月、6間
      ，分別對莊炎坤等人聲請核發支付命令，經本院核發88年
      度促字第19552號（820萬元借款部分）、88年度促字第24
      804號（80萬元借款部分）支付命令，其中莊炎坤部分分
      別於88年5月28日、88年7月1日送達台南縣仁德鄉○○路○
      段994巷29號住處，送達證書均蓋「莊玉卿」之印文，並
      由郵差註明「女兒」、「女兒代」，業如前述，自85年11
      月2日至89年4月7日莊炎昆與原告莊玉卿既均設籍在台南
      縣仁德鄉○○路○段994巷29號，而本院依被告之聲請就系
      爭借款對莊炎昆所核發上開支付命令，又由原告莊玉卿分
      別於88年5月28日、88年7月1日在台南縣仁德鄉○○路○段
      994巷29號代莊炎昆收受，被告主張原告莊玉卿與莊炎昆
      自85年11月2日至89年4月7日均住在台南縣仁德鄉○○路○
      段994巷29號，原告莊玉卿知悉系爭借款債務存在，應可
      採信。
（二）原告雖主張莊炎昆常外出訪友不在家，而原告母親因不識
      字，當時原告莊玉卿寄籍於娘家，有交付印章予原告母親
      收信之用，故原告母親乃隨意拿取原告莊玉卿印章蓋印收
      信云云，惟查，原告母親縱不識字，就送達莊炎昆之信件
      ，亦可蓋用原告母親或莊炎昆之印章收信，何須蓋用原告
      莊玉卿之印章？又原告莊玉卿如未與其父母同住，如偶有
      送達原告莊玉卿之信件，自可由其父母代收即可，衡情原
      告莊玉卿豈會為收信之用，特意交付印章予其母親？另證
      人莊玉霞於本院審理時雖證稱：法院寄給我爸爸的文件，
      因為我媽媽找不到我爸爸的印章，所以就蓋莊玉卿的印章
      ，這件事情我是聽我媽媽說的等語（99年7月5日言詞辯論
      筆錄），惟查，莊玉霞與原告莊玉卿係姐妹至親，又係系
      爭借款實際借款人林岡嶔之配偶，其證詞難免偏頗，尚難
      遽信。
（三）證人朱儷櫻於本院審理時雖證稱：我跟莊玉卿是同事，莊
      玉卿在85年10月底有住在我位於仁德鄉○○路的住處，住
      到莊玉卿於92年間買房子為止等語（99年4月12日言詞辯
      論筆錄），惟查，原告莊玉卿與莊炎昆自85年11月2日至8
      9年4月7日均住在台南縣仁德鄉○○路○段994巷29號，已
      如前述，朱儷櫻之上開證詞與事實不符，自難採信。況85
      年距今已14年，證人朱儷櫻竟能詳細證述14年前之事發經
      過，及其與莊玉卿同住的期間，亦與常情有違。
五、原告莊玉秀於繼承開始時知有系爭借款債務存在：
（一）原告莊玉秀於87年7月15日8時49分、9時10分、9時27分、
      9時59分、11時3分、13時26分、14時38分等，係於被告農
      會信用部公庫部門辦理業務，為原告所不爭執，則被告主
      張87年7月15日全日原告莊玉秀均於被告信用部公庫部門
      工作，堪信為真實。被告信用部放款部門在公庫部門對面
      ，距離約2公尺；莊炎昆、莊玉霞、林岡嶔、林黃清環於8
      7年7月15日至被告農會信用部辦理對保（原告主張該4人
      並非一起到被告農會對保），該筆借款被告於87年7月15
      日下午3時24分撥款，亦為原告所不爭執，證人即被告信
      用部職員施貴鳳於本院審理時復證稱：（請提示被證14授
      信約定書、借據，該借款是否你承辦？）是的，該案的對
      保時間就是87年7月15日，當天有4人來對保，有莊炎坤、
      莊玉霞、林岡嶔、林黃清環來對保，當天他們4人有到農
      會的放款部簽借據、授信約定書，4個人來對保，正常的
      話大約要1至2小時等語（99年5月19日言詞辯論筆錄），8
      7年7月15日全日原告莊玉秀既均於被告信用部公庫部門工
      作，被告信用部放款部門又在公庫部門對面，距離僅約2
      公尺，當日原告莊玉秀之父親莊炎昆、姐姐莊玉霞、姐夫
      林岡嶔又因系爭借款至被告信用部放款部門辦理對保及簽
      立借據、授信約定書，衡情原告莊玉秀豈有不知之理？原
      告主張原告莊玉秀不知莊炎坤、莊玉霞、林岡嶔、林黃清
      環於87年7月15日至被告農會辦理系爭貸款云云，實難採
      信。
（二）證人莊玉霞於本院審理時雖證稱：（87年7月15日）我去
      對保的時候沒有看到莊玉秀等語（99年7月5日言詞辯論筆
      錄），惟查，莊玉霞與原告莊玉卿係姐妹至親，又係系爭
      借款實際借款人林岡嶔之配偶，其證詞難免偏頗，且證人
      莊玉霞經被告訴訟代理人質以相關問題，卻稱：「（你先
      生是在87年向農會借900萬元？）確實時間我不清楚」、
      「我先生向農會借幾次錢我不清楚」、「我替我先生做過
      幾次保證人我忘記了」、「87年是哪一天去對保我忘了」
      、「（在農會對保）時間多久我忘記了」、「當天我及我
      爸爸穿什麼衣服我忘記了」等語，益見證人莊玉霞係就特
      定問題故意迴護原告，其證詞顯不足採。
六、按繼承人自繼承開始時，除本法另有規定外，承受被繼承人
    財產上之一切權利、義務，修正前民法第1148條第1項定有
    明文。查原告4人係訴外人莊炎昆之繼承人，已如前述，依
    上開規定，原告4人自應繼承系爭820萬元借款債務。
七、按繼承人對於被繼承人之債務，以因繼承所得遺產為限，負
    清償責任。繼承在民法繼承編中華民國98年5月22日修正施
    行前開始，繼承人因不可歸責於己之事由或未同居共財者，
    於繼承開始時無法知悉繼承債務之存在，致未能於修正施行
    前之法定期間為限定或拋棄繼承，且由其繼續履行繼承債務
    顯失公平者，於修正施行後，以所得遺產為限，負清償責任
    ，民法第1148條第2項及民法繼承編施行法第1條之3第4項分
    別定有明文。查訴外人莊炎昆係於89年4月7日死亡，依上開
    規定，原告4人如因不可歸責於己之事由或未同居共財，於
    繼承開始時無法知悉系爭繼承債務之存在，且由其繼續履行
    繼承債務顯失公平者，得以所得遺產為限，負清償責任。
八、由繼承人繼續履行繼承債務是否顯失公平，應綜合考量繼承
    人所繼承之債務是否顯然大於繼承財產、與被繼承人之親疏
    遠近、對繼承人未來生活之影響及繼承人是否因繼承債務受
    有利益等因素而為判斷。查訴外人莊炎昆僅遺有現值20,500
    元之門牌號碼台南縣仁德鄉○○村○○路○段994巷29號房屋
    1棟，且系爭借款係林岡嶔、莊玉霞夫妻以莊炎昆為借款名
    義人向被告農會貸款，莊炎昆並非實際借款人，原告莊福昌
    、王莊玉春就系爭借款未享有任何利益，本院參酌上情，認
    由原告莊福昌、王莊玉春繼續履行系爭借款債務顯失公平。
    原告莊福昌、王莊玉春既未與莊炎昆同居共財，於繼承開始
    時不知有系爭借款債務存在，且由其2人繼續履行該繼承債
    務又顯失公平，依上開規定，原告莊福昌、王莊玉春得主張
    以所得遺產為限，負清償責任。
伍、綜上所述，原告4人係莊炎昆之繼承人，依修正前民法第114
    8條第1項之規定，自應繼承系爭820萬元借款債務，其中原
    告莊福昌、王莊玉春因與莊炎昆未同居共財，於繼承開始時
    無法知悉系爭繼承債務之存在，致未能於民法繼承編98年5
    月22日修正施行前之法定期間為限定或拋棄繼承，且由其2
    人繼續履行系爭繼承債務顯失公平，依民法繼承編施行法第
    1條之3第4項之規定，其2人僅於繼承被繼承人莊炎昆遺產範
    圍內，負清償系爭820萬元借款債務之責任。從而，原告依
    強制執行法第14條第1項之規定，請求撤銷本院98年度司執
    字第97182號強制執行事件對原告莊福昌、王莊玉春之固有
    財產所為之強制執行程序，為有理由，應予准許，逾此範圍
    之請求，為無理由，應予駁回。又本件訴訟費用為47,728元
    ，應由部分敗訴之被告負擔23,864元，由原告莊玉卿、莊玉
    秀各負擔11,932元，爰確定如主文第3項所示。
陸、訴訟費用負擔之依據：民事訴訟法第79條、第85條第1項、
    第87條第1項。
中    華    民    國    99    年    8     月    30    日
                  民事第三庭    法  官  蘇正賢
以上正本係照原本作成
如對本判決上訴，須於判決送達後20日內向本院提出上訴狀，如
委任律師提起上訴者，應一併繳納上訴審裁判費。
中    華    民    國    99    年    8     月    30    日
                                書記官  陳美萍

司法院資訊處製作；財團法人民間司法改革基金會備份。
